【裁判字號】    97,台上,6786
【裁判日期】    971225
【裁判案由】    偽造文書
【裁判全文】
最高法院刑事判決            九十七年度台上字第六七八六號
上  訴  人  甲○○
自訴代理人  沈朝江律師
被      告  乙○○
                    2H棟
上列上訴人因自訴被告偽造文書案件，不服台灣高等法院台中分
院中華民國九十七年十月二十二日第二審更審判決（九十七年度
重上更(二)字第八五號，自訴案號：台灣台中地方法院九十年度自
更字第三０號），提起上訴，本院判決如下：
    主  文
上訴駁回。
    理  由
按刑事訴訟法第三百七十七條規定：上訴於第三審法院，非以判
決違背法令為理由，不得為之；是提起第三審上訴，應以原判決
違背法令為理由，係屬法定要件。如果上訴理由書狀並未依據卷
內訴訟資料具體指摘原判決不適用何種法則或如何適用不當，或
所指摘原判決違法情事，顯與法律規定得為第三審上訴理由之違
法情形不相適合時，均應認其上訴為違背法律上之程式，予以駁
回。本件原判決以上訴人甲○○自訴意旨略稱：被告乙○○以其
身為台中市廣西同鄉會第六屆理事長之資格，該同鄉會組織章程
並無原有會員應親自辦理報到手續之規定，且台灣高等法院台中
分院八十七年度上字第四五五號民事判決，已確認上訴人在台中
市廣西同鄉會之會員權利義務存在（即會籍存在），並非應補繳
積欠會費之會員。詎被告竟於民國九十年三月十七日，以該會名
義，行使寄給上訴人台中郵局第二三０八號存證信函，該函內虛
偽記載：「本會於九十年二月八日以雙掛號郵寄台端（按指上訴
人）收受之（九十）中桂字第一三八號函既承簽章收訖，但通知
台端應依章於九十年二月底前辦理會籍存在登記手續，迄未見到
會辦理」及「玆限台端務於本（三）月二十五日前來會辦理前項
會籍登記手續，並補繳積欠會費，以符規定，逾期不來辦理，即
視同台端自動放棄該項會籍存在之權利」等不實事項；因認被告
涉犯刑法第二百十六條、第二百十五條行使業務上文書登載不實
罪嫌。嗣又改稱：台中市政府八十一年一月十五日八十一府社行
字第四三二一號函，僅係停止，而非解除該會第三屆理、監事之
職權，並由鄧善宏組成整理小組，茲因該會整理小組未於三個月
之期限完成整理任務，依人民團體法第五十九條第一項第四款及
內政部八十一年六月二十三日台（八十一）內社字第八一八一五
六八號函釋規定，應解散該整理小組。然台中市政府竟徇情庇護
，不依法解散該整理小組，又准許該整理小組成員鄧善宏等人違
法於八十一年四月十二日召開該會第四屆第一次會員大會，非法
選出第四屆理、監事，上情並經台灣台中地方法院以八十一年度
訴字第七二五號判決確認「李兆祥、梁兆樞、周建業於八十一年
四月十二日所召集之台中市廣西同鄉會第四屆第一次會員大會選
舉產生之第四屆理事及監事，均當選無效」，其後所召開之會員
大會，均屬無權召集之人（即第五屆之理事長陸楷元及繼任之乙
○○、第六屆之理事長乙○○所為之召集），故選出之理事（即
第五、六、七屆理事），及由理事選出之理事長（即第五、六、
七屆之理事長）亦均屬無效（第六屆理、監事選舉另經台灣台中
地方法院以八十七年度訴字第二六八二號判決當選無效），是該
會之法定代理人仍為第三屆之理事長即上訴人，被告並非該會第
六屆理事長，亦即非該會之法定代理人，應無權以該會名義製作
行使上開存證信函，被告所為係觸犯刑法第二百十六條、第二百
十條行使偽造私文書罪嫌。但經審理結果，以上訴人所舉之證據
資料，並無任何適合於被告犯罪事實認定之積極證據，被告被訴
涉犯該等罪嫌，尚屬不能證明，因而維持第一審無罪之判決，駁
回上訴人在第二審之上訴。已詳細說明其無從為被告有罪確信之
理由；對於上訴意旨所為之指摘，何以不足採，已於理由內詳予
指駁，俱有卷存之證據資料可資覆按。從形式上觀察，原判決並
無違背法令情形。上訴人上訴意旨略稱：(一)、依台灣高等法院台
中分院九十一年度上訴字第一一六三號刑事判決、台灣台中地方
法院八十七年度訴字第二六八二號及同院九十年度訴字第三七九
六號民事判決，皆足證被告所為，係連續犯行使偽造私文書，盜
用印文、詐欺及誹謗。上訴人對被告行使偽造私文書重罪部分提
起第三審上訴，則其盜用印文、詐欺、誹謗等輕罪，依牽連犯之
性質，第三審法院亦應併予審判。（二）、另依台灣台中地方法
院八十七年度訴字第二六八二號民事判決、台灣高等法院台中分
院九十一年六月十九日九一中分義民上決字第九七八０號函，足
認被告當選該會第六屆理事無效，被告未合法上訴，自不具第六
屆理事及理事長資格。被告明知其無該會理事長、法定代理人資
格，無權以該會理事長名義盜用圖記印章製作（九十）中桂字第
一三八號函、台中郵局九十年三月十七日第二三０八號存證信函
，及以該會法定代理人乙○○名義簽章之九十年四月二十三日民
事答辯狀。被告連續以上開三行為，詐取上訴人交付之會費新台
幣（下同）五千二百元，又散布文字誹謗上訴人名譽，且使上訴
人在該同之會員權利遭受損害，所為自應成立刑法第二百十六條
、第二百十條、第二百十七條第二項、第三百三十九條之罪。（
三）、因該會未受台灣台中地方法院前開八十七年度訴字第二六
八二號判決主文之拘束，仍提起第二審上訴，則台灣高等法院台
中分院九十年度上字第三五四號第二審民事判決，顯屬違法判決
。嗣經廢棄發回更審，由台灣台中地方法院以九十二年度訴更字
第四號判決駁回上訴人之訴，而認被告主觀上並未確認其非該會
理事長，難謂無採證認事之違法云云。惟查：採證認事，係事實
審法院之職權，其對證據證明力所為之判斷，如未違背經驗法則
與論理法則，復已敘述其憑以判斷之心證理由者，即不能任意指
為違法，據為提起第三審上訴之合法理由。原判決已詳敘被告所
為，並無冒用他人名義偽造私文書之故意、所寄發存證信函之內
容並非出於虛構或捏造，及被告製作、寄送存證信函之行為，尚
不足生損害於上訴人等如何不該當於行使偽造私文書犯行所憑以
判斷之心證理由，所為論斷，核與經驗法則與論理法則無悖。又
卷附台灣台中地方法院八十七年度訴字第二六八二號民事判決主
文載明：「乙○○於八十七年九月二十七日所召集之台中市廣西
同鄉會第五屆第三次會員大會決議應予撤銷。確認上開會員大會
選舉產生之第六屆理事及監事，均當選無效。訴訟費用由台中市
廣西同鄉會、乙○○負擔二分之一，餘由原告負擔」；足見台中
市廣西同鄉會乃上開民事判決之受敗訴判決者，並無上訴意旨所
稱「台中市廣西同鄉會非受該判決主文之不利益拘束」之情形。
則該會上訴第二審法院，洵無不法。上訴意旨（三）徒憑己見，
未依卷證資料，漫事爭執，殊非上訴第三審之適法理由。又法院
不得對未經起訴之犯罪審判，刑事訴訟法第二百六十八條定有明
文。所謂起訴之犯罪，即以檢察官或自訴人請求確定其具有侵害
性之社會事實關係為準，亦即經其擇為訴訟客體之社會事實關係
。上訴人於自訴狀所載之事實僅謂：被告以台中市廣西同鄉會提
送之九十年四月二十三日民事答辯狀之聲明虛捏載……以台中市
廣西同鄉會乙○○提出行使之台中郵局第二三八０號存證信函虛
捏載謂……構成刑法第二百十六條、第二百十五條行使業務登載
不實文書罪……且被告明知台中市廣西同鄉會組織章程，均無會
員應親自向該會辦理報到手續之規定，乃故意製作台中市廣西同
鄉會寄給上訴人之該會九十．二．八（九十）中桂字第一三八號
函中虛捏載……其所為顯涉有行使偽造私文書罪嫌云云（見一審
九十年度自更字第三十號卷第二十四至二十五頁）；並無上訴意
旨（二）所指「盜用印章製作並寄送存證信函、詐取自訴人交付
之會費五千二百元、散布文字誹謗上訴人名譽」等犯罪事實。則
上訴人在第一審既未請求就被告涉犯刑法第二百十七條第二項盜
用印文、第三百十條誹謗、第三百三十九條詐欺之事實予以審判
。而依刑事訴訟法第三百四十三條準用同法第二百六十五條第一
項之規定，上訴人在第一審辯論終結後始提出之追加自訴，並不
合法。上訴意旨（一）（二）認被告尚應成立刑法第二百十七條
第二項、第三百十條、第三百三十九條之罪，且與行使偽造私文
書罪成立牽連犯，請求本院合併審判，亦非適法。其餘上訴意旨
，均未依據卷內資料具體指摘原判決如何違背法令，核與法律規
定得為第三審上訴理由之違法情形不相適合。其上訴違背法律上
之程式，應予駁回。
據上論結，應依刑事訴訟法第三百九十五條前段，判決如主文。
中    華    民    國  九十七  年  十二  月  二十五  日
                      最高法院刑事第九庭
                          審判長法官  洪  文  章
                                法官  王  居  財
                                法官  郭  毓  洲
                                法官  黃  梅  月
                                法官  邱  同  印
      本件正本證明與原本無異
                                      書  記  官
中    華    民    國  九十七  年   十二   月  二十九  日
                                                      V


司法院資訊處製作；財團法人民間司法改革基金會備份。
